【裁判字號】    89,上更(一),308
【裁判日期】    891017
【裁判案由】    偽造文書
【裁判全文】
臺灣高等法院刑事判決                        八十九年度上更(一)字第三八號
    上  訴  人
    即  自訴人  甲○○
    被      告  游昭羲  即庚.
                丁○○
右上訴人因被告偽造文書案件，不服臺灣板橋地方法院八十五年度自字第四三號中華
民國八十七年三月五日第一審判決，提起上訴，本院判決後經最高法院第一次發回更
審，本院判決如左：
    主      文
原判決撤銷。
游昭羲、丁○○共同行使偽造私文書，足以生損害於公眾及他人，游昭羲處有期徒刑
肆月，丁○○處有期徒刑月。丁○○緩刑年。
    事      實
丁○○係台北縣永和市○○路三一九巷十六號二樓集慶纖維股份有限公司（下稱集慶
公司）之董事長，游昭羲（原名庚○○）為董事，自訴人為監察人，丁○○與游昭羲
竟基於共同及概括犯意，明知民國八十四年四月十四日集慶公司並未召開股東臨時會
及董事會，竟推由游昭羲於同月間轉告不知情之集慶公司會計辛○○有開會，並以口
述方法叫辛○○同時書寫股東臨時會決議錄及董事會決議錄，載股東會由丁○○擔任
主席，自訴人當記錄，內容為「本公司增資股款業經收足，茲應持有新股百分之五以
上股東要求改選董監事，並依本公司章程第十八條規定改選董事五名，監察人一名，
任期自八十四年四月十四日起至八十七年四月十三日止，決議：照案通過。改選結果
：由庚○○（游昭羲）、丁○○、戊○○、乙○○及丙○○等五人當選為董事，由甲○○一人當選為監察人。董事會決議錄則偽載由庚○○擔任主席，自訴人擔任記錄，
改選董事長案：決議，由出席董事互推庚○○為董事長。並在各該決議錄盜蓋上自訴
人原存放在該公司之印章，然後於同月間由辛○○持交台北市眾信聯合會計事務所，
由不知情之劉瑞珠向臺灣省政府建設廳及經濟部辦理變更登記而行使，使不知情之臺
灣省政府建設廳及經濟部承辦人員將此不實之事項於八十四年五月二日登載公司登記
簿冊上，並由經濟部於同日發給公司執照（變更登記執照），足生損害於臺灣省政府
建設廳及經濟部對於公司登記之正確性及集慶公司之其餘股東，案經甲○○提起自訴
。
    理      由
一、訊之被告丁○○，矢口否認有前開之偽造文書之犯行，辯稱：「股東臨時會及董
    事會確實有召開，由自訴人甲○○當記錄，係於八十四年四月八日召開，決議錄
    所載之日期八十四年四月十四日係誤載，且當時確有改選董監事及董事長，並非
    偽造」等語。被告游昭羲經傳未到，據其在原審及本院前審則以：「股東臨時會
    及董事會係八十四年四月八日召開，決議錄所載召開日期為八十四年四月十四日
    係誤載，開會有通知各股東」等語為辯。
二、經查前開記載開會日期為八十四年四月十四日之股東臨時會及董事會決議錄，係
    游昭羲在集慶公司口述叫該公司會計辛○○書寫，並由辛○○蓋自訴人留存在公
    司之印章於決議錄上後持交眾信聯合會計事務所，由劉瑞珠持向臺灣省建設廳及
    經濟部辦理公司變更登記，於八十四年五月二日登記完畢，並由經濟部發給公司
    執照（變更登記），已據證人辛○○、劉瑞珠分別供證屬實，並有各該決議錄、
    變更登記事項卡、公司執照影本附卷可稽（參見自字卷十三至十六、五一、六四
    頁，更(一)卷八十九年五月廿四日、八十九年七月十九日、八十九年八月卅日筆錄
    ），應可認定。
三、八十四年四月十四日上午集慶公司並未召開臨時股東會及董事會，為被告二人所
    承認，並為自訴人指陳無誤，且游昭羲於八十四年四月九日出國前往越南，至同
    年五月六日始返國，亦有入出境管理局資料處理中心之出入境紀錄在卷足憑（自
    字卷八五頁），游昭羲自不可能於八十四年四月十四日主持董事會改選董事長。
    足見上開決議錄所載開會日期係八十四年四月十四日係虛偽。又八十四年四月八
    日集慶公司固有召開股東會，為自訴人所是承，但自訴人稱當天係為解決伊股份
    之事而商談，並無改選董監事及召開董事會之事，伊亦未當記錄，游昭羲在原審
    亦稱只就增資部分討論。丁○○在本院也稱當天有討論自訴人之股份事宜，惟上
    開股東臨時會及董事會之決議錄，竟無隻字提及此事，可見該二決議顯非八十四
    年四月八日召開之股東會之記錄無疑。
四、被告二人雖稱決議錄所載之開會日期係誤載，實際開會日期係八十四年四月八日
    ，果如此其二人何於原審八十五年十月三日初次調查時均堅稱係八十四年四月十
    四日開會（參見自字卷廿八頁背面、廿九頁），直至原審向內政部警政署入出境
    管理局函附游昭羲入出境紀錄後，始改稱係八十四年四月八日召開，上開八十四
    年四月十四日之日期係誤載，寧非無疑？又依游昭羲在原審供稱：「（有無看到
    紀錄原稿？）沒有，只有股東之口訴」（參見自字卷六五頁），既無簽到簿，亦
    無會議紀錄原稿，又非自訴人叫辛○○製作，何以決議錄記載自訴人為「記錄」
    ？同時改選董監事及董事長，於公司而言，係屬重大事件，何以僅事後由游昭羲
    口述，由辛○○照抄？草率至此，顯違常理。
五、在原審證人壬○○證稱八十四年四月十四日自訴人有去開股東臨時會，且當記錄
    （參見自字卷六一頁背面），證人辛○○稱八十四年四月十四日自訴人有去開股
    東會，是伊聯絡（參見自字卷六四頁背面），證人丙○○證稱其有出席八十四年
    四月十四日股東會及董事會，自訴人亦有出席且當記錄（參見自字卷七三頁），
    證人己○○證稱八十四年四月十四日有召開股東臨時會，自訴人亦有參加（參見
    自字卷七三頁背面、七四頁），證人戊○○證稱其有參加八十四年四月十四日之
    股東會，自訴人亦有參加（參見自字卷九八頁），但八十四年四月十四日並無召
    開股東臨時會及董事會，已如前述，故上開證人所供均與事實不符，顯不足採。
    證人戊○○、丙○○、壬○○嗣在本院供稱已不知係何時開會，無非事後為被告
    迴護之詞，不足採信，被告二人嗣稱該決議錄係誤載，亦係卸責之詞，應無可採
    。又證人辛○○在本院復謂當時游昭羲叫其做決議錄時有拿手稿，並補充口述（
    參見上更(一)卷八十九年七月十九日筆錄），核與游昭羲前開所述當時僅口述不符
    ，證人辛○○此部分證言，亦無可取。從而上述二會議決議錄係屬偽造，應可認
    定。
六、被告二人盜用自訴人之印章蓋於上開二決議錄上，偽造決議錄，復持向臺灣省政
    府建設廳及經濟部辦理變更登記，使各該機關承辦人將此不實之事項登載於職務
    上所掌之公司登記簿冊上，並由經濟部發給公司執照（變更登記），顯足生損害
    於集慶公司其餘股東及臺灣省政府建設廳暨經濟部對公司登記之正確性。被告二
    人罪證明確，犯行洵堪認定。
七、核被告二人所為，係犯刑法第二百十六條、第二百十條之行使偽造私文書罪，同
    法第二百十四條之使公務員登載不實文書罪，其盜用印章為偽造私文書之部分行
    為，不另論罪，其偽造私文書復持以行使，偽造之低度行為，應為行使之高度行
    為所吸收，論以行使罪，行使偽造私文書與使公務員登載不實有方法結果之牽連
    關係，應從較重之行使偽造私文書罪處斷，被告同時偽造臨時股東會及董事會決
    議並持以行使，係一行為同時為之，為單純一罪，其利用不知之辛○○、劉瑞珠
    犯上開各罪，為間接正犯，原審未察，遽為被告二人無罪之諭知，尚有未洽，自
    訴人上訴指摘原判決不當，為有理由，自應予撤銷改判，茲審酌被告二人之品性
    ，參與犯罪之程度，對被害人造成之損害等一切犯罪情狀，衡情分別量處如主文
    所示之刑。被告丁○○未曾受有期徒刑以上刑之宣告，此有本院被告全國前案紀
    錄表可稽，因一時失慮，致罹法典，其參與情節尚非嚴重，本院認其宣告刑以暫
    不執行為適當，因併宣告緩刑三年，以啟自新。至於被告游昭羲參與情節較重，
    且於八十七年間因詐欺案，經本院判處有期徒刑五月確定在案，故不予緩刑之宣
    告。又游昭羲經合法傳喚，無正當理由不到庭，爰不待其陳述逕行判決。
據上論斷，應依刑事訴訟法第三百六十九條第一項前段，第三百六十四條、第二百九
十九條第一項前段、第三百七十一條，刑法第廿八條、第二百十六條、第二百十條、
第二百十四條、第五十五條、第七十四條第一款，罰金罰鍰提高標準條例第一條判決
如主文。
中      華      民      國    八十九    年      十      月     十七     日
                              臺灣高等法院刑事第十七庭
                                  審判長法  官  陳  正  雄
                                        法  官  林  勤  純
                                        法  官  許  錦  印
右正本證明與原本無異。
如不服本判決應於收受送達後十日內向本院提出上訴書狀，其未敘述上訴之理由者並
得於提起上訴後十日內向本院補提理由書（均須按他造當事人之人數附繕本）。
                                        書記官  詹  麗  珠
中      華      民      國    八十九    年      十      月     十九     日


司法院資訊處製作；財團法人民間司法改革基金會備份。
